臺灣高雄地方法院民事判決　　　　　　　96年度保險字第15號
原　　　告　乙○○
　　　　　　甲○○○
共　　　同　王家鈺律師
訴訟代理人
共　　　同　黃勇雄律師
複　代理人
被　　　告　國泰世紀產物保險股份有限公司
法定代理人　吳英峰
訴訟代理人　丙○○
　　　　　　丁○○
上列當事人間請求給付保險金事件，經本院於民國96年7 月17日
言詞辯論終結，判決如下：
    主      文
原告之訴及假執行之聲請均駁回。
訴訟費用由原告負擔。
    事實及理由
一、原告起訴主張：原告為被保險人胡仁勝之父母，被告於民國
    94年11月25日在高雄市承保以台南縣南化鄉所有鄉民為被保
    險人之國泰產物團體傷害保險契約（以下稱系爭保險契約）
    ，承保範圍為一般意外死亡殘廢，保險金額為每1 被保險人
    新臺幣（下同）960,000 元，保險期間自94年11月25日起至
    95年11月25日止，而被保險人胡仁勝於95年4 月11日下午7
    時15分在台南縣南化鄉南化村南化31號之1 之住處死亡，並
    經台南地方法院檢察署檢察官相驗後排除因疾病或因他殺死
    亡之可能而開立相驗屍體證明書，故被保險人胡仁勝應係出
    於意外而死亡，而被保險人胡仁勝於遭發現時雖有屍班、失
    禁及施打毒品所留下之疤痕組織，惟人死亡後有屍班、失禁
    情狀之原因甚多，尚難以此論斷其死因即為中毒急速死亡，
    且被保險人胡仁勝雖前因長期施打毒品而留下疤痕組織，惟
    此本非經長期治療難以回復原狀，故該疤痕組織出現少量出
    血，乃傷口尚未回復原狀之必然現象，況被保險人胡仁勝死
    亡處所附近亦無查獲任何施打毒品之藥劑、工具，亦不應以
    此推認該疤痕為新近施打毒品之針孔痕跡而認定被保險人胡
    仁勝於死亡前仍有施打毒品，故被保險人胡仁勝應係因非疾
    病引起之外來突發意外事故而死亡，而其未婚且無子嗣，原
    告為其第3 順位之保險金受益人，依照保險契約，被告即應
    給付保險金，但原告經向被告請求理賠，被告卻拒不賠償，
    爰依保險契約之法律關係求為判決被告應給付960,000 元及
    自起訴狀繕本送達之翌日起至清償日止按年利率5 ％計算之
    遲延利息，並願供擔保請准宣告假執行。
二、被告則以：原告於系爭事故應先證明被保險人胡仁勝死亡之
    原因為意外，惟保險契約之意外係指自身以外之事故且事發
    突然無法防範者而言，而相驗主要在辨明是否為他殺，故相
    驗屍體證明書上雖勾選意外，亦不得作為被保險人胡仁勝死
    亡原因之認定，況被保險人胡仁勝前有施用毒品前科，且相
    驗屍體證明書上亦載明死亡原因為施用藥物過量致中毒休克
    ，故被保險人胡仁勝應係因施打毒品過量之犯罪行為致死，
    縱令非犯罪行為致死，其施用藥物過量亦係因故意行為致死
    ，則依系爭保險契約第21條第1 、2 款之約定，被告即不負
    給付系爭保險金之責任，原告請求自為無據等語置辯，並聲
    明求為駁回原告之訴及假執行之聲請，如受不利之判決，願
    供擔保以免假執行。
三、兩造不爭執之事項：
  (一)被告於94年11月25日承攬以台南縣南化鄉公所為要保人，台
    南縣南化鄉所有鄉民為被保險人，承保範圍為一般意外死亡
    殘廢之團體傷害保險，保險金額為每人960,000 元，保險期
    間自94年11月25日至95年11月25日止之系爭保險契約，。
  (二)原告之次子被保險人胡仁勝於95年4 月11日下午7 時15分在
    台南縣南化村南化31號之1 自宅意外死亡，台南地方法院檢
    察署檢察官對之已開立相驗屍體證明書
  (三)被保險人胡仁勝生前有持有及吸食第二級毒品之前科。
  (四)原告為死者胡仁勝之第3 順位身故保險金受益人，向被告申
    請死亡保險金，惟遭被告以「因非屬傷害保險承保範圍」為
    由拒付。
四、本件經整理並協議簡化爭點後，本件爭點厥為：(一)系爭保險
    契約之保險事故是否業已發生？(二)被告可否主張除外責任而
    拒絕理賠？茲就各項爭點審究如次：
  (一)系爭保險契約所定保險事故是否已發生？
    系爭保險契約之被保險人胡仁勝於上開時地被人發現陳屍死
    亡，經檢察官相驗後業於95年4 月12日核發相驗屍體證明書
    ，其上死亡方式乙欄內係勾選意外，且死亡原因記載中毒休
    克，先行原因則記載施用藥物過量等情，有兩造所不爭之台
    南地方法院檢察署相驗屍體證明書在卷為憑，而依通常經驗
    法則，服用藥物或施打毒品之目的並不在於故意致己於死地
    ，且被告亦無法證明被保險人胡仁勝有何自殺之意圖或動機
    ，是被保險人胡仁勝係因意外而死亡應堪認定，系爭保險契
    約之被保險人既於該約有效期間內意外死亡，其約定之保險
    事故自已發生。
  (二)被告可否主張除外責任而拒絕理賠？
    被保險人胡仁勝生前有施用及持有毒品前科已如前述，而本
    件相驗屍體證明書中死亡原因記載中毒休克、施用藥物之原
    因在於：該案相驗後，初步認定無外力係自為，家屬無異
    議；依屍體表現及屍班、失禁現象，判定死因屬中毒急速
    死亡；死者右手掌背有一長期打針造成之疤痕組織，其上
    有新近施打之針孔痕跡，且有少量皮下出血亦可經指壓而出
    血；死者有濫用麻醉管制藥品病史；綜上情，推定死者
    係施打毒品致中毒休克死；現場家屬同意相驗結果，並未
    施以解剖確認毒品種類等情，有兩造所不爭之台南地方法院
    檢察署96年5 月1 日96南檢瑞醫字第32776 號函暨所附照片
    在卷可稽，而原告甲○○○於檢察官到場相驗時經檢察官詢
    問以：「相驗認係中毒死亡，毒品注射過量，有無意見？」
    時，乃答稱：沒有等語，此亦經本院調閱台南地方法院檢察
    署95年度相字第534 號卷宗核閱屬實，是原告甲○○○於檢
    察官相驗時既已認同被保險人胡仁勝死亡原因為施用毒品過
    量致死，其嗣後為相反之主張，本應對當初就檢察官所認定
    之死亡原因所為之同意係如何出於錯誤等情為證明，況且法
    醫於認定被保險人死亡原因時，係參照「屍體表現」及屍班
    、失禁之現象始判斷死因為中毒急速死亡，再輔以被保險人
    胡仁勝右手掌背上有新近施打之針孔痕跡及濫用麻醉管制藥
    品病史之情事綜合判斷而認為死因為毒品注射過量，而被保
    險人胡仁勝亦確實有施用及持有毒品之前科，故該死亡原因
    之判斷自屬有據，原告主張法醫之認定僅基於通常死亡之跡
    象即屍班、失禁云云應有誤會，至於原告主張該疤痕組織出
    現少量出血乃傷口尚未回復原狀之必然現象云云為純屬臆測
    之詞，自難以此推翻檢察官會同法醫於現場勘驗屍體後所為
    之判斷，是本件被保險人胡仁勝之死亡原因為施用毒品過量
    應堪認定。今被保險人胡仁勝於95年4 月11日既係因自行施
    打毒品過量致死，而施用毒品本質上為故意之犯罪行為，且
    如用量不當本即有致人於死之高度風險，系爭事故自應屬被
    保險人犯罪致死，依系爭保險契約第21條第2 款之約定，被
    告自不負給付保險金之責任。
五、綜上所述，系爭保險契約之保險事故雖已發生，惟該保險事
    故之發生係因被保險人之犯罪行為所致，被告主張除外責任
    而免於給付保險金義務自屬有據，從而原告依據保險契約請
    求判決如訴之聲明，顯無理由，應予駁回。原告之訴既受敗
    訴判決，其假執行之聲請即失所依據，應併予駁回。
六、本件事證已臻明確，兩造其餘攻擊防禦方法及舉證，本院審
    酌後認對於判決結果均無影響，不再一一贅述，附此敘明。
七、據上論結，本件原告之訴為無理由，應依民事訴訟法第78條
    判決如主文。
中　　華　　民　　國　　96　　年　　8 　　月　　7 　　日
                  民事第四庭  審判長法　官  黃宏欽
                                    法　官  古振暉
                                    法　官  黃宣撫
以上證明與原本無異。
如不服本判決，應於判決送達後20日內向本院提出上訴狀並表明
上訴理由，如於本判決宣示後送達前提起上訴者，應判決送達後
10日內補提上訴理由書（須附繕本）。
中　　華　　民　　國　　96　　年　　8 　　月　　8 　　日
                                    書記官  王美玲
